【裁判字號】    98,易,370
【裁判日期】    980415
【裁判案由】    詐欺
【裁判全文】
臺灣臺中地方法院刑事判決               98年度易字第370號
公  訴  人  臺灣臺中地方法院檢察署檢察官
被      告  乙○○
上列被告因詐欺案件，經檢察官聲請簡易判決處刑（97年度偵緝
字第2422號），本院沙鹿簡易庭認不宜逕以簡易判決處刑（98年
度沙簡字第910 號)， 簽移本院刑事庭改依通常程序審理，本院
判決如下：
    主    文
乙○○幫助意圖為自己不法之所有，以詐術使人將本人之物交付
，處有期徒刑參月，如易科罰金，以新臺幣壹仟元折算壹日。
    事  實
一、乙○○明知金融帳戶之存摺及提款卡係供自己使用之重要理
    財工具，關係個人財產、信用之表徵，並可預見一般人取得
    他人金融帳戶使用常與財產犯罪密切相關，且取得他人存摺
    之目的在於掩飾犯罪所得之財物或財產上利益不易遭人追查
    ，又對於提供帳戶雖無引發他人萌生犯罪之確信，但仍以縱
    若有人持以犯罪，亦無違反其本意之幫助詐欺之不確定故意
    ，於民國96年12月14日至同年月17日間之某時，在不詳地點
    ，將其所申辦之彰化商業銀行大甲分行帳號00000000000000
    號帳戶之存摺、提款卡及密碼等資料，交付予姓名年籍不詳
    之成年人，容任該成年人及所屬詐欺集團成年成員作為詐欺
    取財之工具，而以此方式幫助該成年人所屬詐欺集團使用前
    開銀行帳戶詐騙他人匯款之用。嗣該不詳姓名之成年人取得
    上開銀行帳戶存摺、提款卡及密碼後，即與不詳成年人所組
    成之詐欺取財集團成年成員，共同基於意圖為自己不法所有
    之犯意聯絡，於96年12月19日下午5 時許，由該集團某成年
    女性成員假冒富邦購物頻道MOMO台之會計小姐，撥打電話向
    丙○○佯稱其先前購買時，誤簽錯單，每月會扣固定金額，
    必須前往自動櫃員機取消付款等語，致丙○○陷於錯誤，即
    依對方指示，接續於同日晚間6時23分及7時58分許，前往彰
    化郵局之自動櫃員機操作，依對方指示操作，因而轉帳新臺
    幣（下同）7,080元及29,983元（合計37,063元）至乙○○
    之前開銀行帳戶，旋遭提領一空。嗣丙○○匯款後，察覺有
    異，而報警處理，始循線查悉上情。
二、案經臺中縣警察局大甲分局報請臺灣臺中地方法院檢察署檢
    察官聲請簡易判決處刑，本院沙鹿簡易庭認不宜逕以簡易判
    決處刑，簽移本院刑事庭改依通常程序審理。
    理  由
一、按被告以外之人於審判外之陳述，雖不符刑事訴訟法第159
    條之1 至第159 條之4 規定，而經當事人於審判程序同意作
    為證據，法院審酌該言詞陳述或書面陳述作成時之情況，認
    為適當者，亦得為證據；當事人、代理人或辯護人於法院調
    查證據時，知有該法第159 條第1 項不得為證據之情形，而
    未於言詞辯論終結前聲明異議者，視為有前項之同意，該法
    第159 條之5 已明揭其旨。本件所引事證，檢察官、被告及
    其選任辯護人均無異議作為證據，本院審酌其作成之情況，
    未見有何不適當之情形，是得為證據，合先敘明。
二、訊據被告乙○○矢口否認有何幫助詐欺取財之犯行，辯稱：
    因伊想要存私房錢，乃於96年12月7 日申設上開銀行帳戶，
    伊於96年12月14日領取該帳戶提款卡後，為更改密碼順便將
    開戶存入的1,000 元領出來，而後將提款卡密碼寫在紙條上
    ，連同存摺、提款卡、空手機及健保卡等物放在小包包即化
    妝包內，伊於97年12月17日早上有拿該小包包去菜市場買菜
    ，當天晚上發現小包包不見了，伊隔天有去菜市場找，並於
    同年月26日報警，伊沒有將上開銀行存摺等資料交給他人使
    用云云。經查：
  (一)被告之上開銀行帳戶，確為其本人親自所開立之帳戶，且被
    害人丙○○於上揭時間遭詐欺取財集團詐騙，而接續將7,08
    0 元及29,983元款項匯入被告之上開銀行帳戶乙節，業經證
    人即被害人丙○○於警詢中證述甚詳〈見警卷第2 至3 頁）
    ，並有臺中市警察局第四分局大墩派出所受理詐騙帳戶通報
    警示簡便格式表、內政部警政署反詐騙案件紀錄表各1 份、
    被害人之自動櫃員機匯款資料2 張、與被告上開銀行帳戶之
    存摺影本、開戶資料、交易明細資料及客戶歷史交易清單各
    1 份在卷可稽（見警卷第4 至16頁），堪認被告之上開銀行
    帳戶確遭不詳之詐欺取財集團使用於詐欺取財無疑。
  (二)又被告於偵查中陳稱：伊於97年12月18日去大甲鎮○○街第
    一市場時，遺失了上開銀行存摺、提款卡、印章、健保卡、
    手機等物，密碼是寫起來放在存摺裡，上開帳戶交易明細第
    一筆是開戶，12月14日的1,000 元是伊領出來的，伊想要試
    試看金融卡，12月17日以後的交易都不是伊存的云云（見偵
    緝卷第16頁）；於本院準備程序中供稱：上開銀行帳戶的存
    摺等資料放在伊的小包包內，可能伊早上去菜市場買東西時
    ，將小包包放在外套口袋內，回家後將外套放在衣架上沒去
    理它，不知道小包包已經遺失，隔一天要外出買東西才發現
    小包包不見了云云（見本院卷第12頁）；復於本院審理中改
    稱：96年12月7 日開戶後，伊於12月14日領取提款卡後，為
    更改密碼順便將開戶存入的1,000 元領出來，而後將提款卡
    密碼寫在紙條上，連同存摺、提款卡、空手機及健保卡等物
    放在小包包即化妝包內，伊於97年12月17日早上有拿該小包
    包去菜市場買菜，當天晚上發現小包包不見了，因伊出門時
    穿的外套沒有口袋，伊才會帶化妝包（即小包包）云云。可
    知被告就上開銀行帳戶存摺等資料遺失之時間、發現遺失之
    時間，該小包包有無放在外套口袋，及為何於開戶7 日後旋
    又將開戶存入之1,000 元提領一空之原因，前後所供不一，
    是被告所辯之可信性，即堪置疑。。
  (三)復依卷附上開銀行帳戶交易明細表之記載，被告於96年12月
    7 日開戶存入1,000 元後，旋於同年月14日領取提款卡時將
    該1,000 元提領一空，參以被告自承健保保險費已將近1 年
    多未繳納（見本院卷第34頁正面），顯見被告之經濟情況窘
    困，並無多餘之私房錢可供存款，是被告辯稱係為存私房錢
    方申辦上開銀行帳戶云云，亦難憑信。況且，金融帳戶係個
    人理財重要工具，一般人均會謹慎使用、小心保管，並將存
    摺、金融卡分開放置，將密碼牢記心中，而不在任何物體上
    標示或載明密碼，且不應輕易告知他人，若有記錄密碼，亦
    會將密碼記於他處，又若有提款卡，鮮少會再隨身攜帶存摺
    ，並將存摺、提款卡分別妥善放置避免一併遭竊，且除非經
    年不曾使用，或有其他特殊情形，如不慎遭竊或遺失，當會
    及時發現，進而採取報警、掛失等補救措施，以免金錢損失
    ，隱私曝光，或遭不法之徒用以犯罪，平添困擾。而被告自
    承上菜市場當天，只需用到現金和手機等語（見本院卷第33
    頁反面），則伊將無需使用之存摺、提款卡及密碼均放在小
    包包內並帶至菜市場購物，實有悖於常情。
  (四)再者，被告於96年12月7 日開戶存入1,000 元，於同年月14
    日領取提款卡並將該1,000 元提領一空乙情，佐以被告於偵
    查中供稱：伊於96年12月14日提領1,000 元是想試試看金融
    卡，上開銀行帳戶自96年12月17日以後之存、提款交易均非
    伊為等語（見偵查卷第16頁），均與一般詐欺集團取得人頭
    帳戶指示被害人匯款之前，先要求以小額匯款或轉帳方式，
    測試該帳戶可供正常使用之情形相符。復且，金融機構帳戶
    之存摺、金融卡（含密碼），具專屬性、私密性，使用金融
    卡領款或轉帳，必須依指令操作自動櫃員機，輸入正確之密
    碼始可為之，以目前金融卡密碼之設計，一般單純持有他人
    金融卡而不知密碼者，隨機輸入任一組號碼，適與密碼相符
    之機率微乎其微。而衡諸常情，詐欺集團亦不可能罔顧花費
    大量人力、物力、時間，詐得被害人之信任後，指示被害人
    存匯款項至一隨時可能因遺失而掛失止付，致不能提領之帳
    戶，顯見詐欺集團於指示被害人匯款至被告所有前開銀行帳
    戶之前，應已確信該帳戶可供正常使用，不致因掛失而無法
    使用，並已確知該帳戶之金融卡密碼。準此，被告所有上開
    銀行帳戶之提款卡（含密碼），應係被告於96年12月14日提
    領1,000 元後，迄96年12月17日該帳戶轉帳匯入16,000元之
    間某時，在不詳地點，提供予不詳姓名成年人使用，被告所
    辯遺失云云，無非飾卸之詞，不足採信。
  (五)按刑法上之故意，可分為直接故意與不確定故意（間接故意
    ），所謂「不確定故意」，係指行為人對於構成犯罪之事實
    ，預見其發生而其發生並不違背其本意者，刑法第13條第2
    項定有明文，再以幫助犯成立之要件，除須有幫助行為外，
    須行為人有幫助之故意，行為人預見犯罪結果之發生，雖非
    積極希望該犯罪結果發生，然仍施以幫助行為，而該結果之
    發生亦不違背其本意者，即屬有幫助犯罪之未必故意。按金
    融帳戶為個人之理財工具，個人專屬性甚高，而政府開放金
    融業申請設立後，金融機構大量增加，一般民眾皆可以存入
    最低開戶金額之方式自由申請開設金融帳戶，並無任何特殊
    之限制，因此一般人申請存款帳戶極為容易而便利，且得同
    時在不同金融機構申請多數存款帳戶使用，並無使用他人帳
    戶之必要，此為一般人日常生活所熟知之常識，故除非充作
    犯罪使用，並藉此逃避警方追緝，一般正常使用之存款帳戶
    ，並無向他人另行取得帳戶存摺及提款卡使用之必要。參以
    坊間報章雜誌及其他新聞媒體，對於利用他人帳戶作為匯入
    不法所得之人頭帳戶，規避執法人員之查緝之詐騙案件一再
    報導披露，一般智識健全之成年人亦應有所知，而被告自承
    伊知道把金融銀行帳戶交給陌生人，對方可能拿去做犯罪使
    用（見本院卷第33頁反面），對此自難諉為不知或無從預見
    ，是被告縱使並不確知所提供之帳戶，係遭他人用以對被害
    人詐欺取財，亦無法確知取得帳戶之人係以何種方法於何時
    地為詐欺取財之具體內容，惟對於其所提供之上揭帳戶，將
    遭人作為詐欺取財犯行所得財物匯入及提領之工具使用，應
    有概括之認識，且可預見其發生，被告竟同意提供自己帳戶
    供無信賴關係之他人使用，顯對帳戶係供他人取得不法犯罪
    所得之用，亦不違背其本意，且伊無確信帳戶不致遭利用為
    犯罪之用，仍將帳戶交付，足認被告本案係基於幫助犯罪之
    不確定故意，而有幫助詐欺取財之犯行，洵堪認定。
  (六)綜上所述，被告所辯均無足採，本件事證明確，被告犯行應
    堪認定。
三、按刑法上之幫助犯，係對於犯罪與正犯有共同之認識，而以
    幫助之意思，對於正犯資以助力，而未參與實施犯罪之行為
    者而言，最高法院著有75年度臺上字第1509號、84年度臺上
    字第5998號及88年度臺上字第1270號判決意旨可供參照。是
    以，如未參與實施犯罪構成要件之行為，且係出於幫助之意
    思提供助力，即屬幫助犯，而非共同正犯。本件被告提供上
    開銀行帳戶之存摺、提款卡及密碼予不詳姓名年籍之成年人
    所屬之詐騙集團使用，使某詐騙集團成員得基於詐欺取財之
    犯意而向被害人丙○○詐取財物，遂行其詐欺取財之犯行，
    係對於詐騙集團成員遂行詐欺取財犯行，資以助力，揆諸上
    開判決意旨，自應成立幫助詐欺取財罪。是核被告所為，係
    犯刑法第30條第1項、刑法第339條第1項幫助詐欺取財罪。
    又被告幫助他人犯罪，應依刑法第30條第2項規定，按正犯
    之刑減輕之。爰審酌被告將銀行帳戶存摺、提款卡及密碼交
    付他人使用，助長他人犯罪，增加被害人尋求救濟及治安機
    關查緝犯罪之困難，危害被害人財產安全及社會治安，兼衡
    被告素行、犯罪手段、對被害人財產所生危害程度，及其犯
    後否認犯行之態度等一切情狀，量處如主文所示之刑，並斟
    酌本件犯罪情節之輕重，及被告之資力、智識程度等情，諭
    知以新臺幣1,000元折算1日之易科罰金折算標準，以資懲儆
    。
據上論結，應依刑事訴訟法第452 條、第299 條第1 項前段，刑
法第339 條第1 項、第30條第1 項、第2 項、第41條第1 項前段
，刑法施行法第1 條之1 第1 項、第2 項前段，判決如主文。
本案經檢察官甲○○到庭執行職務。
中    華    民    國    98    年    4    月    15      日
              刑事刑十四庭審判長法  官  江奇峰
                                法  官  郭書豪
                                法  官  廖純卿
以上正本證明與原本無異。
如不服本判決應於收受判決後10日內向本院提出上訴書狀，並應
敘述具體理由；其未敘述上訴理由者，應於上訴期間屆滿後20日
內向本院補提理由書（均須按他造當事人之人數附繕本）「切勿
逕送上級法院」。
                                書記官  童秉三
中    華    民    國    98    年    4    月    15      日
附錄本案論罪法條全文：
中華民國刑法第339條
（普通詐欺罪）
意圖為自己或第三人不法之所有，以詐術使人將本人或第三人之
物交付者，處5年以下有期徒刑、拘役或科或併科1千元以下罰金
。
以前項方法得財產上不法之利益或使第三人得之者，亦同。
前二項之未遂犯罰之。


司法院資訊處製作；財團法人民間司法改革基金會備份。
